【裁判字號】    99,上,72
【裁判日期】    991027
【裁判案由】    分割共有物
【裁判全文】
臺灣高等法院臺中分院民事判決            99年度上字第72號
上 訴 人即
承當訴訟人    丙○○
訴訟代理人    李振祥律師
被 上 訴人    甲○○
訴訟代理人    蕭立俊律師
              紀欣怡
              朱逸群律師
複 代 理人    乙○○
上列當事人間請求分割共有物事件，上訴人對於民國98年12月10
日臺灣南投地方法院98年度訴字第 238號第一審判決提起上訴，
本院於民國99年10月13日言詞辯論終結，判決如下：
    主  文
原判決關於主文第二項之分割方法，及訴訟費用之裁判（已確定
部分除外），均廢棄。
兩造共有坐落南投縣名間鄉○○○段二七地號、地目旱、面積七
三四六點一三平方公尺土地，分割如附圖四所示：(一)編號Ｅ部分
面積三六七三點○七平方公尺土地分歸上訴人丙○○取得。(二)編
號Ｆ部分面積三六七三點○六平方公尺土地分歸被上訴人取得。
被上訴人應補償上訴人新臺幣參拾肆萬貳仟貳佰柒拾壹元。
第一、二審訴訟費用除確定部分外，由兩造各自負擔二分之一。
    事實及理由
甲、程序方面：
(一)、按訴訟繫屬中為訴訟標的之法律關係，雖移轉於第三人，於
    訴訟無影響。但第三人如經兩造同意，得聲請代當事人承當
    訴訟。民事訴訟法第254條第1項定有明文。本件坐落南投縣
    名間鄉○○○段27地號土地（下稱系爭土地），原係兩造及
    原審原告張溪霖共有，嗣張溪霖與丙○○提起上訴後，張溪
    霖業將其所有系爭土地之所有權應有部分1/1000轉讓予上訴
    人丙○○，並已移轉登記完簿，有土地登記第二類謄本 1份
    在本院卷為佐（見本院卷第48頁），兩造同意由上訴人依上
    開法條規定，就上訴人受讓部分，接替原當事人張溪霖而為
    當事人承當訴訟，合先明。
(二)、再按「訴狀送達後，原告不得將原訴變更或追加他訴。但有
    下列各款情形之一者，不在此限：．．．四因情事變更而以
    他項聲明代最初之聲明者。。．．」，民事訴訟法第 446條
    第1項、第255條第1項第4款定有明文。本件上訴人原上訴聲
    明請求：「(一)原判決主文第二項廢棄。(二)第一項廢棄部分請
    求判決兩造共有坐落南投縣名間鄉○○○段27地號、地目旱
    、面積7346.13 平方公尺土地應予分割，其分割方法為：如
    附圖一所示編號Ａ１部分面積 3673.07平方公尺土地所有權
    分由上訴人張溪霖、丙○○共有，其中上訴人張溪霖應有部
    分為500分之1，上訴人丙○○應有部分500分之499；編號Ｂ
    １部分面積 3673.06平方公尺土地分由被上訴人單獨取得。
    」，嗣於民國99年 3月15日提出準備書狀變更聲明為：「(一)
    原判決廢棄。(二)准將兩造共有坐落南投縣名間鄉○○○段27
    地號、地目旱、面積 7346.13平方公尺土地，分割如判決附
    圖一所示：(一)編號Ａ１部分面積 3673.07平方公尺土地所有
    權分由上訴人丙○○單獨取得。(二)編號Ｂ１部分面積3673.0
    6 平方公尺土地分由被上訴人單獨取得。」，核屬因情事變
    更應受判決事項之聲明，揆諸前開法條規定，毋庸徵得被上
    訴人之同意，核先敘明。
乙、實體方面：
壹、聲明部分：
一、上訴人即承當訴訟人（下稱上訴人）方面：(一)原判決廢棄。
    (二)准將兩造共有坐落南投縣名間鄉○○○段27地號、地目旱
    、面積 7346.13平方公尺土地，分割如判決附圖一所示：(一)
    編號Ａ１部分面積 3673.07平方公尺土地所有權分由上訴人
    丙○○單獨取得。
    (二)編號Ｂ１部分面積 3673.06平方公尺土地分由被上訴人單
    獨取得。
二、被上訴人方面：上訴駁回。
貳、陳述及理由部分：
一、上訴人主張：
(一)、1.坐落於南投縣名間鄉○○○段27地號土地原為上訴人丙○
    ○、張溪霖與被上訴人所共有，編定使用分區均為一般農業
    區農牧用地，嗣張溪霖已於原審判決後將其所有權應有部分
    轉讓與上訴人，上訴人受讓後，與被上訴人就系爭27地號土
    地之所有權應有部分比例各為二分之一。兩造間就系爭土地
    並無不得分割之約定，且無因物之使用目的不能分割之情事
    ，兩造復無法達成協議分割，遂請求將系爭土地判決分割。
    又依農業發展條例第16條規定，依該條例於89年1月4日修正
    前之共有耕地得分割為單獨所有。
  2.上訴人所提系爭土地之分割方案如附圖一所示，兩造各分得
    土地，分別面臨西南側之現有道路及東南側之道路，便利於
    兩造之出入及耕作，對於兩造間權利分配相均衡，故最為可
    採。為提高土地利用價值及經濟效益、為所有共有人之利益
    ，宜作此分割規劃。爰依民法第823條、第824條規定提起本
    件訴訟，請求將系爭土地判決分割，分割方法為如附圖一所
    示：(1)編號Ａ１部分面積 3673.07平方公尺土地分由上訴人
    取得。(2)編號Ｂ１部分面積 3673.06平方公尺土地分由被上
    訴人單獨取得（系爭45地號土地部分業已判決確定，本件不
    再論述）。
  3.對於被上訴人抗辯所為之陳述：若依被上訴人主張之附圖二
    分割方案分割，上訴人分得土地未臨道路，將使上訴人進出
    困難，且上訴人所有之抽水馬達（按即上訴人主張之水池，
    下稱抽水馬達）亦因而坐落在被上訴人分得之土地上，將造
    成上訴人之損失。被上訴人主張應依其祖先約定分管之方式
    分割土地，對於系爭土地之買受人即上訴人造成不測之損害
    ，上訴人並不受原土地共有人分管約定之拘束等語。
(二)、在本院補充陳述：
  1.被上訴人雖提出「分合約證書」及證人李羅之證詞，證明
    系爭土地有分管約定。惟按分別共有之各共有人，係按其應
    有部分對於共有物之全部，有使用收益之權，蓋應有部分，
    僅係只分別共有人得行使權利之比例，而非指實體物劃分之
    範圍，是分別共有之各共有人，均得按其應有部分之比例，
    對於共有物之全部行使權利。至於共有物未分割前，各共有
    人實際上使用共有物者，乃屬於一種分管性質，由此推論原
    審所採為依據之分管，僅係定其使用之暫時狀態，實與分割
    有間，尚不得以其分管約定而為決定分割之方式。
  2.本件應以上訴人提出如附圖一所示之分割方法較為適當，蓋
    上訴人於系爭土地上有建築房屋及農業溫室、抽水馬達等設
    施，均位處於如附圖一所示編號Ａ１部分範圍內，以此分割
    方案即可各自保有現有之地上物，避免兩造間因土地分割而
    財務受損。
二、被上訴人則以：
(一)、1.系爭二筆土地原於41年6月7日當時由族親尊長輩見證下訂
    立之分合約證書所載，被上訴人之父親李賊依當時分配土
    地位置耕作管領，至今已有50多年，被上訴人也繼續耕耘迄
    今，被上訴人今所保有、使用部分應為原物，應就原物而受
    分配；而上訴人丙○○係於79年 6月25日向被上訴人叔父即
    訴外人李羅購買其所分得部分，上訴人丙○○買受位置係屬
    裡地，買受價格較低，此部分有證人李羅之證詞為證。上訴
    人丙○○就其原本所承買位置早已知悉，應受前開合約之拘
    束。今上訴人欲分割土地，不依原耕作管領位置為方案，想
    不勞而獲佔有他共有人耕作已久之良田。系爭土地之使用現
    況，被上訴人已耕耘將近一甲子，克勤克儉於農務，所投入
    人力、物力無法衡量，上訴人丙○○原購買之部分，任其荒
    廢，雜草叢生，但上訴人丙○○於訴訟進行中，將系爭45地
    號可為通道之土地，所持有權利範圍全部移轉至另一上訴人
    張溪霖名下，欲使上訴人丙○○之系爭27地號土地，因系爭
    45地號變更所有權人而不能採用被上訴人方案，居心叵測。
  2.依被上訴人於98年 5月18日所提原分割方案如附圖二所示，
    上訴人丙○○原仍就所取得部分可得經由系爭45地號土地分
    得部分聯接道路，上訴人丙○○卻將有臨接道路之系爭45地
    號土地應有部分全部移轉另上訴人張溪霖，實非如上訴人所
    述系爭土地分割後無鄰接道路云云。上訴人丙○○於其管領
    土地上自行建築房屋及農業設施，自無法依上訴人所主張之
    方案分割。為利於上訴人就系爭27地號土地分割後所分得部
    分通行至道路之便，被上訴人不為私見而基於相互讓步之情
    ，又符合系爭土地依當初書所為分配之意旨，被上訴人關
    於系爭土地主張之分割方法變更為依被上訴人第二次所提出
    分割方法之甲方案如附圖三或乙方案如附圖四所示，其分割
    方法中留有通道供上訴人通行，使上訴人有道路通行之便，
    又保留族親長輩當初分配原意，為此，請求將系爭27地號土
    地判決分割，分割方法為： (1)如附圖三所示，編號Ｃ部分
    面積 3673.07平方公尺土地分由上訴人張溪霖與丙○○共同
    取得並依原應有部分之比例繼續保持共有、編號Ｄ部分面積
    3673.06平方公尺土地分由被上訴人單獨取得；或(2)如附圖
    四所示，編號Ｅ部分面積 3673.07平方公尺土地分由上訴人
    張溪霖與丙○○共同取得並依原應有部分之比例繼續保持共
    有、編號Ｆ部分面積 3673.06平方公尺土地分由被上訴人單
    獨取得（被上訴人在本院僅主張採用附圖四方案分割）。
(二)、在本院補充陳述：
  1.系爭土地應依附圖四所示方案分割。
  2.原審法院就系爭27地號土地所定之分割方式，並非單純的以
    「鬮分合約證書」之內容作為分割之依據，而係考量兩造及
    其前手數十年來均依照該「鬮分合約證書」之內容佔有使用
    土地，是以依其分割方法，兩造所分得之土地，與兩造實際
    占有使用土地之範圍及位置相符，對於兩造實際占有使用土
    地之情況，諸如現種植作物及現有建物之處理或是所合理預
    期往後使用管理狀態等情節之影響最屬輕微，亦合乎兩造共
    有人間分配之公平；反之，如依上訴人提出之分割方案，兩
    造所分得之土地，與兩造實際占有使用土地之範圍及位置迥
    異，對於現種植作物及現有建物之處理或是所預期往後使用
    管理狀態等情節之影響應屬嚴重。職故，上訴人指摘原審判
    決僅以分管約定作為決定分割之方式云云，顯有誤會。
  3.上訴人謂系爭土地僅有南面有道路可為通行，依其分割方案
    則兩造之土地可各自面臨道路等語。然查，系爭土地南面之
    道路，並非政府所開闢或編定之計畫道路，而是以私人土地
    配合溝渠自行鋪設之便道，且於系爭土地西側之45地號內亦
    有相同性質之便道可通往系爭27地號土地，是以系爭土地依
    原審之分割方案加以分割，並不致影響上訴人所分得土地之
    通行。再者，依原審之分割方案，上訴人現於系爭土地上之
    簡陋鐵皮屋（按上訴人謂其為農業溫室云云，並非實在），
    仍將保留於其分得之土地內，並不致有財物受損之情況；反
    之，如依上訴人主張之方案，則被上訴人家族已辛苦耕耘逾
    五十年之分管土地，將因此切割為二，其結果一方面使被上
    訴人損失一半之農作及墾殖五十餘年之農地（且依上訴人之
    主張，其經營之花卉種植亦將損失一半），另一方面，則使
    上訴人無端取得被上訴人辛苦耕耘之成果，其結果反有害於
    共有物之經濟價值，且有失公平。是以原審所定之分割方案
    ，應不失為兼顧雙方間公平及社會經濟利益之較佳方案。
  4.末查，系爭土地西南側之45地號土地，業已分割為A1及B1二
    筆，依原審之分割方案，該A1部分仍將有私設道路可供通行
    ，若依上訴人之方案，則該A1部分將成為袋地，反不利土地
    使用。再者，依原審之方案，兩造之土地地形均趨近方正，
    而若依上訴人之方案，則兩造之土地均成為狹長型，顯見原
    審之方案較有利於土地利用。此外，上訴人雖謂原審方案所
    留通道寬度不及建築技術規則所定之 5米，日後無法建築云
    云。然查，系爭土地為農牧用地，本即無法作為一般建築使
    用，是以建築技術規則之規定，在此應無適用餘地。退步而
    言，如要考慮符合建築技術規則所定之通路寬度，則可依原
    審之方案加以調整，使通道部分之寬度加寬為五米，如此則
    既可符合上訴人之要求，又可兼顧土地之使用價值。又本件
    依華聲科技不動產估價師事務所鑑定結果，認依附圖四所示
    方案分割，被上訴人分得土地價值較高，應補貼上訴人新台
    幣（下同） 342,271元，惟因本件上訴人向前手即被上訴人
    叔叔李羅購買系爭土地前，李羅已與被上訴人之父親就系爭
    土地達成分管協議，由李羅分得較內側土地，上訴人在購買
    系爭土地時即知李羅係分得較內側土地，因而其所購得之價
    格亦較為低，上訴人已因分管位置而享受到較低之取得成本
    ，如被上訴人仍依鑑定結果補貼上訴人價差，上訴人不啻憑
    空獲得該部分之價差利益，況被上訴人分管之土地因數十年
    來辛勤耕耘結果，使該部分土地地貌完整，利用價值亦較高
    ，是兩造之價差，有一部分係被上訴人經營之結果，其結果
    不應完全由上訴人加以享受，是鑑定人鑑定之補貼金額，應
    予酌減二分之一為171,136元，始符公允。
三、經查，上訴人主張系爭27地號土地為兩造所共有，其應有部
    分各為二分之一，兩造就系爭二筆土地未訂立不分割之特約
    ，且依其使用目的亦無不能分割之情形，但未能達成分割之
    協議之事實，業據上訴人提出土地登記謄本、地籍圖謄本各
    一份為證（見原審卷第 2-5頁），亦為被上訴人所不爭執，
    自堪信為真正。
四、按共有物除因物之使用目的不能分割或共有人間契約訂有不
    分割之期限者外，各共有人，得隨時請求分割共有物，再共
    有物分割之方法，共有人不能協議決定者，法院得因任何共
    有人之聲請，以原物分配或變價分配之，民法第823條第1項
    及第824條第 2項規定甚明。經查，系爭土地為非都市土地，
    使用分區為一般農業區農牧用地，屬農業發展條例第 3條第
    11款規定之「耕地」。次按「每宗耕地分割後每人所有面積
    未達0.25公頃者，不得分割。但有下列情形之一者，不在此
    限：…四本條例中華民國89年1月4日修正施行前之共有耕地
    ，得分割為單獨所有。…」，農業發展條例第16條第1項第4
    款已有明定，關於同條例修正前已共有之耕地，於同條例修
    正後，共有人分別移轉其持分土地予新共有人，並經多次移
    轉，其共有人數仍維持或少於同條例修正前之共有人數，雖
    其共有人間持分已有變動，惟基於農地產權單純化之立法意
    旨，且土地原屬農業發展條例修正施行前之共有耕地，合於
    上開農業發展條例第16條第1項第4款之情形，自得依前開規
    定辦理分割（同此適用法律見解，參見內政部台內地字第
    8913 740號行政解釋及「耕地分割執行要點」第12點）。查
    系爭27地號土地之共有人為兩造，權利範圍各二分之一，分
    割後二筆土地面積均達3673平方公尺，且土地宗數並未超過
    修正前共有人數，依上開說明，其分割合於上開農業發展條
    例第16條第1項第4款規定，故本件系爭27地號土地分割亦不
    違農業發展條例第16條第 1項之限制。又本件兩造間未訂有
    不分割之特約，核與民法第823條第1項規定相符，則上訴人
    本於土地共有人之分割請求權訴請判決分割，於法有據，應
    予准許。
五、按法院裁判分割共有物，應斟酌各共有人之利害關係、共有
    物之性質、價格及利用價值、經濟效用，為適當公平之分配
    ，以免有害社會經濟，並不受當事人意願之拘束（最高法院
    92年度台上字第2187號判決要旨參照）。經查，系爭27地號
    土地為一般農業區農牧用地，西南側臨接道路，惟臨接道路
    之北側路段之路面與茶園地面有石隴為界，高度落差約一個
    成年人之身高（逾 1.5公尺），臨接道路之南側路段之路面
    與香蕉園附近地面則較為平坦，土地之東南半面為被上訴人
    占有使用，並種植茶園及香蕉園等作物，西北半面則為上訴
    人丙○○占有使用，並有未辦保存登記建物及室各一棟，
    抽水馬達等物，餘為檳榔樹及雜木林之事實，業經原審及本
    院前往系爭土地現場勘驗，並經本院囑託南投縣南投地政事
    務所繪製現場圖，及原審依兩造主張之分割方法實施測量並
    繪製分割圖，有原審勘驗筆錄、現場照片及南投縣南投地政
    事務所98年 6月18日投地二字第0980005931號函及所附複丈
    成果圖、98年10月23日投地二字第0980010466號函及所附複
    丈成果圖附在原審卷（即本判決附圖一至四，見原審卷第30
    -42頁、第100-103頁、第58-60頁、第107-109頁）、本院勘
    驗筆錄、南投縣南投地政事務所99年5月21日投地二字第099
    0004756號函及複丈成果圖在本院卷為佐（見本院卷第59、7
    0 、72、73頁），堪信為真。再本件上訴人主張應依附圖一
    所示分割方案分割，被上訴人則主張應依附圖四分割方案分
    割，本院審酌後認應依附圖四所示方案分割，理由如下（兩
    造在本院僅就應採用附圖一或附圖四方案分割，不再主張原
    判決附圖二、三之分割方案，本院僅就附圖一及附圖四分割
    方案論述）。
(一)、上訴人主張應依附圖一所示方案分割，及反對依附圖四方案
    分割之理由如下：系爭土地上有上訴人所有之建物、鐵架棚
    子、水池，若依附圖四方案分割，則水池將分為兩半，勢必
    造成部分水池將拆除致不能再使用，上訴人勢必需在分得之
    土地上另挖設新水池及重新裝置通往建物及鐵架棚子之電線
    及水路管線等費用，合計約 365,000元，再依附圖四所示方
    案分割，上訴人亦必需另舖設四米寬之道路聯結公路以利通
    行，所應支出之費用約為30萬元，足見附圖四方案對上訴人
    顯不公平。若依附圖一方案分割，則兩造分得土地均面臨南
    面之現有道路，上訴人無需另舖設道路，被上訴人亦不用補
    償上訴人，上訴人現有之水池亦可保持，不必支付費用重新
    設置，亦不影響目前建物、鐵架棚子、水電之供應，足認附
    圖一所示方案對兩造較為公平合理等語。
(二)、被上訴人主張應依附圖四方案分割，及反對依附圖一方案分
    割之理由：系爭土地之原共有人及兩造數十年來即依照「鬮
    分合約證書」之內容占有使用土地，依附圖四方案分割，與
    兩造實際占有使用土地之範圍及位置相符，對於兩造實際占
    有使用土地之情況影響最輕微，合乎兩造共有人間分配之公
    平，且上訴人所有之建物及鐵皮屋亦將保留在其分得土地內
    ，不致有財務損失，兩造分得之土地亦較方正。反之，若依
    附圖一所示方案分割，則兩造分得之土地均為狹長型，較不
    利於土地利用，且被上訴人家族已辛苦耕耘逾50年之分管土
    地，將因此切割為二，使被上訴人損失一半之農作物及墾殖
    50年之農地，而上訴人經營之花卉種植亦將損失一半，且上
    訴人無端取得被上訴人辛苦耕耘之成果，有害於共有物之經
    濟價值，且失公平，再系爭土地為農牧用地，本即無法作為
    一般建築使用，自無考慮建築技術規則應酌留道路寬度 5米
    之規定等語。
(三)、經查，系爭土地（重測前為松柏坑段 414地號）原係訴外人
    李羅與被上訴人之父李賊所共有，李羅及李賊之父親李文章
    與長子李賊、次子李存、參子李羅共同於41年6月7日在其族
    親李謂、李文川、公親李田等人見證下簽訂「分合約證
    書」，約定：「照現部造成岸分開南面之壹半」分屬李賊
    （即被上訴人甲○○之父）應得之額，「照現部造成岸分
    開北面之壹半」分屬李文章應得之額，並敘明「祖先所遺有
    業產，恐後日子孫存心不一，聘請族長房親乘正勸理，分
    議明則公，分配各人掌管，斷不能異翻，各分配額由抽籤訂
    明地番地目甲數房屋等開列于左，李文章所分配之分額以及
    自己建致買入業產房屋全部要歸次子李存、三子李羅二人均
    分所得，長子李賊不能干涉，口恐無憑，立分合約證書」
    等語，有被上訴人在原審提出之上開「分合約證書」影本
    1 份在原審卷為證（見原審卷第48頁），並經證人李羅在原
    審證稱：伊與上訴人丙○○、被上訴人甲○○均為叔姪關係
    ，係伊轉讓系爭土地之應有部分予上訴人丙○○，係由上訴
    人丙○○之父親於78年左右向伊買受，在伊父親（即李文章
    ）要分配田產時，有找村長、族親來見證，用抽籤的方式來
    分配田產，當時有就 414地號土地（即系爭27地號土地）分
    為南、北二半，伊抽籤抽得北邊，南邊為被上訴人甲○○的
    父親李賊抽得，當年是以石町為界各自種植，伊出售土地時
    ，有告訴上訴人丙○○的父親伊所分得的部分，系爭土地上
    之建物係上訴人買得土地後所蓋的，伊是將管領之部分出售
    予上訴人父親等語（見原審卷第 85-87頁），核與上訴人在
    本院自陳：「我是依照出售人種植的位置，我們也是買出售
    人種植的部分，我買了之後我也是在後面種花及蓋房子」等
    語相符（見本院卷第39頁反面），並有空照圖（見原審卷第
    24頁）、前開勘驗筆錄在原審卷、附圖五為證，足見系爭土
    地係經原共有人李文章（即證人李羅之父）與李賊（即李文
    章之長子、被上訴人甲○○之父）訂有分割並分管協議，證
    人李羅繼承李文章就系爭土地所有權應有部分後，將其應有
    部分出售予上訴人丙○○之父親並登記為上訴人丙○○所有
    時，業已告知上述分割及分管協議之事，上訴人於買受土地
    後，亦係依出售人李羅告知之種植位置使用並興建房屋等情
    。兩造及其前手即長期依分管位置占有使用系爭土地，本院
    自應予以尊重。再查，附圖四所示方案，將編號Ｅ土地分歸
    上訴人所有，將編號Ｆ土地分歸被上訴人所有，兩造分得土
    地與其實際占有使用之位置、面積大致相符，即可依現狀繼
    續使用，不影響各所有人對建物及作物之使用及管理收益，
    分歸上訴人所有土地部分並設有四米寬道路供通往南側道路
    ，與南側道路聯接處地勢平坦，並無落差或窒礙通行情形，
    自屬較為公平可採。若依附圖一方案分割，則被上訴人依前
    述分管協議約定長期占有使用之土地有一半將因分歸上訴人
    所有，被上訴人將受有耕作之作物無法繼續種植及收穫，需
    要重新開墾種植之損失，對被上訴人並不公平，亦不符合兩
    造長期使用之現狀。至於上訴人主張依附圖四所示方案分割
    ，則其所有之水池（按應依抽水馬達）將分歸在被上訴人土
    地上，其重新設置抽水馬達之相關設備，及施設道路需花費
    數十萬元，附圖四分歸由其單獨所有之通路，應由兩造共同
    分擔保持共有等語。惟查，上開抽水馬達是供給種植花卉使
    用一節，業經上訴人訴訟代理人在本院陳述在卷（上訴人訴
    訟代理人稱為「蓄水池」，見本院卷第39頁），該抽水馬達
    既非上訴人民生用水之來源，足認上訴人民生用水另有來源
    ，是縱抽水馬達分歸在被上訴人土地上，對於上訴人之民生
    及種植並不生影響，另附圖四所示通往系爭土地南側道路之
    通路未依上訴人訴訟代理人主張由兩造保持共有，係因本院
    在調查程序中詢問兩造是否同意上開通路保持共有較為公允
    時，上訴人在自陳：「．．．我希望道路的土地是我自己的
    」等語（見本院卷第39頁），本院審酌該部分通路僅係供上
    訴人通往南側道路之用，並無其他人使用，自應尊重上訴人
    之意見，因而認該部分通路分由上訴人單獨所有，上訴人可
    保持其土地之私密性及設置、使用通路之自主權，無庸因需
    事事徵得被上訴人之同意而徒增困擾，附圖四將該部分通路
    分由上訴人單獨所有，並無不妥，是上訴人再以前開抗辯主
    張附圖四分割方案對其不公平不可採，自無理由。
(四)、綜上，本院斟酌兩造之關係、共有地為一般農業區農牧用地
    之性質、共有地之價格及利用價值、經濟效用及兩造實際占
    有使用土地之情形，及考量分割之公平性，就上開分割方法
    加以分析權衡，認依附圖四方案分割，將編號Ｅ分歸上訴人
    所有、編號Ｆ部分分歸被上訴人所有，最為適當。
六、再按，法院裁判分割共有物，尚應斟酌共有物之價格，倘共
    有人中有不能按其應有部分受分配，或所受分配之不動產，
    其價格不相當時，法院非不得命以金錢補償之。共有物之原
    物分割，依民法第 825條規定觀之，係各共有人就存在於共
    有物全部之應有部分互相移轉，使各共有人取得各自分得部
    分之單獨所有權。故原物分割而應以金錢為補償者，倘分得
    價值較高及分得價值較低之共有人均為多數時，該每一分得
    價值較高之共有人即應就其補償金額對於分得價值較低之共
    有人全體為補償，並依各該短少部分之比例，定其給付金額
    ，方符共有物原物分割為共有物應有部分互相移轉之本旨（
    最高法院57年台上第2117號及85年台上字第2676號判例意旨
    分別參照）。經查，系爭土地分割後因臨路及坐落位置之情
    形不同而價值有所差異，經兩造合意由本院囑託華聲企業發
    展鑑定顧問有限公司鑑定，經該公司派員實地調查鄰近地價
    ，並由參與人員根據當地現況及發展遠景，依據估價理論與
    實際公平價值之研究分析，予以鑑定結果：分割後各部分土
    地之價值，各共有人分得土地價值變動情形為：上訴人分得
    部分價值較其持分價值減少 342,271元，被上訴人分得部分
    價值較其持分價值增加 342,271元一節，有該公司估價報告
    書一冊為佐，是系爭土地分割後各共有人實際分得之土地價
    值，相較於分割前應有部分價值，確有增減之情形。依上揭
    最高法院判例意旨，被上訴人自應補償上訴人 342,271元，
    始為公平。被上訴人雖抗辯上訴人之父親向李羅買受系爭土
    地時，係以裡地之價格買受，被上訴人無庸再補償上訴人，
    至多亦僅須補償一半即 171,136元等語。惟查，兩造就系爭
    土地各有應有部分比例均為二分之一，並不受兩造實際占有
    使用位置及面積之影響，依此比例分割結果，兩造分得土地
    之價值自應相等，至共有人在分割前取得應有部分之買賣價
    金及占用土地範圍如何，並不影響因判決分割造成各共有人
    實際分得土地價值有增減而應互相補償之結果，況應否命共
    有人間以金錢補償，係法院斟酌共有物分配價格是否相當而
    定，屬於法院職權，自不受當事人主張之拘束，是被上訴人
    以前詞抗辯，自無可採。
七、綜上所述，上訴人請求分割系爭土地，應依前述如附圖四所
    示方法分割，被上訴人並應補償上訴人 342,271元。原審判
    決雖亦採附圖四為兩造分割共有物之方案，惟疏未斟酌各共
    有人間分得土地價值之差異，應以價金補償之情形，是本院
    雖亦採附圖四之方案分割及命被上訴人補償上訴人，惟參酌
    最高法院77年度台上字第 946號裁判意旨，仍應將第一審判
    決主文第二項部分廢棄，改判如主文第二、三項所示。
八、本件事證已臻明確，兩造其餘攻擊或防禦方法及舉證，經審
    核後認對判決結果不生影響，爰不予一一論述，併此明。
據上論結，本件上訴為無理由，依民事訴訟法第449條第1項、第
78條、第80條之1項，判決如主文。
中    華    民    國    99    年    10    月    27    日
                民事第六庭    審判長法  官  袁再興
                                    法  官  盧江陽
                                    法  官  陳賢慧
以上正本係照原本作成。
如對本判決上訴，須於收受判決送達後20日內向本院提出上訴書
狀，其未表明上訴理由者，應於提出上訴後20日內向本院提出上
訴理由書（須按他造人數附具繕本）。
上訴時應提出委任律師為訴訟代理人之委任狀。具有民事訴訟法
第466條之1第1項但書或第2項之情形為訴訟代理人者，另應附具
律師及格證書及釋明委任人與受任人有該條項所定關係之釋明文
書影本。如委任律師提起上訴者，應一併繳納上訴審裁判費。
                                    書記官  吳麗琴
中    華    民    國    99    年    10    月    27    日
                                                      Ｓ

司法院資訊處製作；財團法人民間司法改革基金會備份。
